【裁判字號】    95,易,3420
【裁判日期】    951229
【裁判案由】    詐欺等
【裁判全文】
臺灣臺中地方法院刑事判決              95年度易字第3420號
公  訴  人  臺灣臺中地方法院檢察署檢察官
被      告  甲○○  59歲民.
上列被告因詐欺等案件，經檢察官提起公訴（95年度偵字第1112
9號），嗣經本院合議庭裁定由受命法官獨任行簡式審判程序，
本院判決如下：
     主  文
甲○○商業負責人以明知為不實之事項，而填製會計憑證，處有
期徒刑伍月，如易科罰金，以佰元折算壹日，緩刑貳年，並向
指定之公益團體、地方自治團體或社區提供捌拾小時之義務勞務
，緩刑期間付保護管束。扣案之刷卡機壹台、消費證明單貳拾
紙及出貨單壹紙均沒收。
     犯罪事實及理由
一、本院認定被告甲○○牽連犯刑法第339條第1項詐欺取財罪、
    同法第344條重利罪及修正前商業會計法第71條第1款之罪等
    犯罪事實、理由、證據及論罪科刑所應適用之法條，除引用
    起訴書（如附件）之記載外，另更正及補充如下：
 1、起訴書中關於「被告甲○○所有之SIM卡（門號0000000000
    號）1張」應更正為「屬電信公司所有之SIM卡（門號000000
    0000號）1張」等語；起訴書犯罪事實欄第21至23行「並將
    消費簽帳單‧‧‧向發卡銀行請款」應更正為「並將證明會
    計事項發生之會計憑證，即刷卡簽帳單一式三聯交予鄧名琮
    於其上簽名認證，甲○○除將其中一聯交由鄧名琮收執，一
    聯持向財團法人聯合信用卡處理中心或發卡銀行請款外，另
    一聯則由其所營之「MY CASH」商號留存作為內部憑證，乃
    據此遂行以明知為不實事項，而填製會計憑證之目的」等語
    。
 2、又按信用卡發卡銀行如果知有「假消費、真刷卡」情形，會
    拒絕付款給特約商店。故被告與證人鄧名琮共謀，由證人鄧
    名琮使用合法領用之信用卡，在被告所經營之商號以「假消
    費、真刷卡」方式刷卡12,000元，並已取得款項，其2人自
    係共同意圖為自己不法之所有，共同施用詐術，使發卡銀行
    被詐欺而付款，是其等就被告所犯詐欺取財罪部分，有犯意
    聯絡，行為分擔，均為共同正犯。公訴人就此漏未敘及，合
    應由本院依職權予以補充。
 3、再以信用卡刷卡消費，特約商店必須製作簽帳單一式三聯，
    由刷卡人於其上簽名認證後，特約商店除將其中一聯交由刷
    卡人收執，一聯持向財團法人聯合信用卡處理中心或發卡銀
    行請款外，另一聯則由特約商店留存作為內部憑證，再憑以
    製作記帳憑證並登入帳簿，於此簽帳單乃足以證明會計事項
    發生之會計憑證，是被告以「假消費、真刷卡」之不實事項
    ，填製簽帳單，雖其未按規定設置帳簿，仍應成立修正前商
    業會計法（新舊法比較如後述）第71條第1款之罪。又被告
    所犯修正前商業會計法第71條第1款之罪、及刑法第339條第
    1項詐欺取財罪、同法第344條重利罪間，有方法、目的之牽
    連關係，為牽連犯，應從一重之修正前商業會計法第71條第
    1款之罪論處。
 4、上開與證人鄧名琮共犯本案詐欺取財犯行，及所為另牽連犯
    修正前商業會計法第71條第1款之罪等部分，業經本院依職
    權告知被告，並為被告於民國95年12月28日本院審理中所坦
    認不諱，有本院95年12月28日審判筆錄在卷可查，自無礙被
    告之攻擊、防禦。公訴人雖未就被告所犯修正前商業會計法
    第71條第1款之罪部分提起公訴，惟被告此部分犯行，核與
    已起訴之詐欺取財、重利罪等部分，有牽連犯之裁判上一罪
    關係，有如前述，自為起訴效力所及，本院自應併予審理。
 5、又上開SIM卡雖係供被告甲○○犯罪所用之物，惟係屬電信
    公司所有之物，核與沒收之要件不合，爰不併予宣告沒收，
    公訴人請求予以沒收等語，要係誤會。
二、被告行為後，於94年1月7日修正，於同年2月2日公布之修正
    刑法，業於95年7月1日施行。按行為後法律有變更者，適用
    行為時之法律，但行為後之法律有利於行為人者，適用最有
    利於行為人之法律，修正後即現行刑法第2條第1項訂有明文
    。又按比較新舊法，應就罪刑有關之共犯、未遂犯、想像競
    合犯、牽連犯、連續犯、結合犯，以及累犯加重、自首減輕
    暨其他法定加減原因（如身分加減）與加減例等一切情形，
    綜其全部罪刑之結果而為比較，此有最高法院95年5月23 日
    第8次刑庭會議決議第一、（四）則可資參照：
 1、刑法第339條詐欺取財罪，及同法第344條重利罪其罰金刑之
    法定刑則原為得科或併科銀元1,000元以下罰金。上開二罪
    之罰金刑，因罰金罰鍰提高標準條例第1項前段規定，提高
    為10倍，均為得科或併科銀元10,000元以下罰金。而依修正
    後刑法施行法第1條之1規定：「（第1項）中華民國94年1月
    7日刑法修正施行後，刑法分則編所定罰金之貨幣單位為新
    臺幣。（第2項）94年1月7日刑法修正時，刑法分則編未修
    正之條文定有罰金者，自94年1月7日刑法修正施行後，就其
    所定數額提高為30倍。但72年6月26日至94年1月7日新增或
    修正之條文，就其所定數額提高為3倍」，及刑法第33條第5
    款修正為：「主刑之種類如下：五、罰金：新臺幣1,000元
    以上，以百元計算之」等規定觀之，依修正後之法律，上開
    二罪所得科處之罰金刑最高額均為新臺幣30,000元、最低額
    則均為新臺幣1,000元。然依被告行為時即修正前刑法第33
    條第5款規定之罰金最低額為銀元1元，並提高10倍計算，前
    開二罪之罰金刑，最高額均為銀元10,000元，最低額則均為
    銀元10元，若乘以3倍而換算為新臺幣，最高額雖與新法分
    別同為新臺幣30,000元，然最低額則均僅為新臺幣30元。因
    此，比較上述修正前、後之刑罰法律，自以被告行為時即修
    正前關於科處罰金刑之法律較有利於被告。
 2、又被告行為後新法業已刪除牽連犯之規定，此刪除雖非犯罪
    構成要件之變更，但顯已影響行為人刑罰之法律效果，自屬
    法律有變更，依新法第2條第1項規定，比較新、舊法結果，
    仍應適用較有利於被告之行為時法律即舊法論以牽連犯。
 3、再被告行為後，商業會計法已於95年5月24日經總統華總一
    義字第09500074911號令修正公佈全文83條；並自公佈日施
    行。其中第71條第1款之罪之法定刑由5年以下有期徒刑、拘
    役或科或併科新臺幣150,000元以下罰金，修正為5年以下有
    期徒刑、拘役或科或併科新臺幣600,000元以下罰金，新舊
    法比較結果，以舊法有利於被告。
 4、綜合上述各條文修正前、後之比較，揆諸前揭最高法院決議
    及修正後刑法第2條第1項規定之「從舊從輕」原則，本件被
    告之行為自應適用其行為時之法律，即修正前刑法、商業會
    計法之相關規定及修正刪除前罰金罰鍰提高標準條例第2條
    規定，予以論處。
三、茲審酌被告不思循合法途徑獲取財富，竟藉以刊登廣告，吸
    引須錢急迫之人前來刷卡借款，再從中苛扣重利，除向發卡
    銀行施詐請款以取回本金之好逸惡勞，及偽填會計憑證，藉
    以混淆稅捐稽徵機關查核正確性等之心態可議，惟念其犯罪
    後坦承犯行，於本院審理時悔意不輟，態度尚可，且犯罪時
    間不長，所得亦不多，及其現已無工作，端賴其女兒照養之
    家庭狀況，業據被告陳明甚詳及其犯罪之動機等一切情狀，
    量處如主文所示之刑，並依修正前刑法第41條第1項前段、
    修正刪除前罰金罰鍰提高標準條例第2條規定為其如易科罰
    金之折算標準。（被告行為後，刑法業於94年1月7日修正，
    於同年2月2日公布，於95年7月1日施行。按行為後法律有變
    更者，適用行為時之法律，但行為後之法律有利於行為人者
    ，適用最有利於行為人之法律，修正後即現行刑法第2條第1
    項訂有明文。而被告行為時，依修正前刑法第41條第1項前
    段、罰金罰鍰提高標準條例第2條（現已刪除）之規定，有
    期徒刑、拘役易科罰金之折算標準，原以銀元100元、200
    元、300元折算1日，經折算為新臺幣後，應以新臺幣300元
    、600元、900元折算1日，而刑法第41條第1項前段修正後，
    則規定為以新臺幣1,000元、2,000元或3,000元折算1日，此
    因屬科刑規範事項之變更，其折算標準為裁判時所應諭知，
    自有就新舊法規定比較之必要，經比較新舊法結果，以被告
    行為時關於易科罰金之規定，較有利於被告。是揆諸修正後
    刑法第2條第1項規定之「從舊從輕」原則，被告自應適用其
    行為時之法律，即修正前刑法第41條第1項前段、修正刪除
    前罰金罰鍰提高標準條例之規定，為其如易科罰金之折算標
    準）。
四、又按犯罪在修正後刑法施行前，修正後刑法施行後，緩刑之
    宣告，應適用新法第74條之規定。至於緩刑期內付保護管束
    之非拘束人身自由之保安處分，亦適用裁判時法律即修正後
    刑法第93條第1項之規定，最高法院95年5月23日第8次刑事
    庭會議決議參照。經查，又被告未曾因故意犯罪受有期徒刑
    以上刑之宣告，有臺灣高等法院被告前案紀錄表1份附卷可
    稽，且被告因一時貪念，致罹刑章，犯罪後坦承犯行，於本
    院審理中悔意不輟，且其已59歲，現更無工作，由其女兒照
    養中，有如前述，本院審酌上情，認被告經此偵審及判刑之
    教訓，當知所警惕，信無再犯之虞，認其所宣告之刑以暫不
    執行為適當，併予宣告緩刑2年，以啟自新。又為使其於緩
    刑期間內，仍深知戒惕，避免緩刑之宣告遭撤銷，且導正其
    不依合法途徑獲取財富之心態，並參酌被告個人之意願，併
    宣告其於緩刑期間內，向指定之公益團體、地方自治團體或
    社區，提供80小時之義務勞務，並依修正後刑法第93條第1
    項第2款之規定，諭知其應於緩刑期間付保護管束，期能使
    被告於義務勞務過程及保護管束期間，確切明瞭其行為所造
    成之損害，並培養正確法治觀念。至於被告究應向何公益團
    體、地方自治團體或社區提供義務勞務，屬執行之問題，應
    由執行檢察官斟酌全案情節及各公益團體、地方自治團體或
    社區之需求，妥為指定，併予敘明。
據上論斷，應依刑事訴訟法第273條之1第1項、第299條第1項前
段、第310條之2、第454條，修正前商業會計法第71條第1款，刑
法第2條第1項、第28條、第339條第1項、第344條、（修正前）
第55條，（修正前）第33條第5款、（修正前）第41條第1項前段
，第74條第1項第1款、第2項第5款、第93條第1項第2款，第38條
第1項第2款，罰金罰鍰提高標準條例第1條、（修正刪除前）第2
條，判決如主文。
本案經檢察官楊朝嘉到庭執行職務。
中    華    民    國    95    年    12    月    29    日
                  刑事第14庭    法  官  林世民
上正本證明與原本無異。
如不服本判決，應於送達後10日內向本院提出上訴狀（須附繕本
），上訴於臺灣高等法院臺中分院。
                                書記官  紀俊源
中    華    民    國    95    年    12    月    29    日
附錄論罪科刑法條：
刑法第339條第1項
意圖為自己或第三人不法之所有，以詐術使人將本人或第三人之
物交付者，處5年以下有期徒刑、拘役或科或併科1千元以下罰金
。
刑法第344條
乘他人急迫、輕率或無經驗貸以金錢或其他物品，而取得與原本
顯不相當之重利者，處1年以下有期徒刑、拘役或科或併科1千元
以下罰金。
修正前商業會計法第71條
商業負責人、主辦及經辦會計人員或依法受託代他人處理會計事
務之人員有下列情事之一者，處5年以下有期徒刑、拘役或科或
併科新臺幣15萬元以下罰金：
一、以明知為不實之事項，而填製會計憑證或記入帳冊。
二、故意使應保存之會計憑證、會計帳簿報表滅失毀損。
三、偽造或變造會計憑證、會計帳簿報表內容或毀損其頁數。
四、故意遺漏會計事項不為記錄，致使財務報表發生不實之結果
。
五、其他利用不正當方法，致使會計事項或財務報表發生不實之
    結果。


司法院資訊處製作；財團法人民間司法改革基金會備份。
